【裁判字號】    96,訴,2854
【裁判日期】    970519
【裁判案由】    侵權行為損害賠償
【裁判全文】
台灣台北地方法院民事判決              96年度訴字第2854號
原      告    丙○○
訴訟代理人    劉宏邈律師
複  代理人    丁○○
              張克西律師
被      告    戊○○
兼訴訟代理人  己○○
被      告    乙○○
兼訴訟代理人  甲○○
上列當事人間請求侵權行為損害賠償事件，原告提起附帶民事訴
訟，經本院刑事庭以95年度附民字第418號裁定移送前來，本院
於中華民國97年4月17日言詞辯論終結，判決如下：
    主  文
被告應連帶給付原告新台幣貳拾伍萬元，及自民國九十五年十一
月十七日起至清償日止，按週年利率百分之五計算之利息。
原告其餘之訴駁回。
訴訟費用由被告連帶負擔四分之一，餘由原告負擔。
本判決第一項得假執行，但被告如於以新台幣貳拾伍萬元為原告
預供擔保，得免為假執行。
原告其餘假執行之聲請駁回。
    事實及理由
一、原告主張及聲明如下：
(一)被告戊○○於民國93年2月21日13時許，駕駛車牌號碼
    HX8-076重型機車，後座搭載被告乙○○，行經台9線省道
    289公里800公尺北向車道處（花蓮縣玉里鎮○○里○○路段
    ），與訴外人劉詩吟所駕駛車牌號碼R2-1335自用小客車發
    生交通事故，經通報後由任職於花蓮縣警察局玉里分局第5
    組交通事故處理小組警員之原告前往處理。
(二)詎被告乙○○及其父甲○○、被告戊○○及其父己○○明知
    原告處理該交通事故並未包庇訴外人劉詩吟，竟共同基於意
    圖使原告受懲戒處分之犯意聯絡，於93年4月12日向監察院
    提出陳情書，誣指原告涉嫌包庇肇事，經監察院審查後，認
    定被告陳情書所述與事實不符，無明確證據得以證明原告違
    法執行職務。
(三)嗣原告對被告提出誣告告訴，經台灣台北地方法院檢察署檢
    察官偵查後，以94年度偵字第19623號起訴書對被告等提起
    公訴，並由鈞院以95年度訴字第467號刑事判決、台灣高等
    法院以96年度上訴字第1202號刑事判決被告有罪，現經被告
    提起上訴而由最高法院審理中。
(四)按不法侵害他人之身體、健康、名譽、自由、信用、隱私、
    貞操，或不法侵害其他人格法益而情節重大者，被害人雖非
    財產上之損害，亦得請求賠償相當之金額；其名譽被侵害者
    ，並得請求回復名譽之適當處分，民法第195條定有明文。
    被告為逼使原告撤銷對被告戊○○「在禁止左轉路段迴車」
    之違規舉發，竟共同向監察院誣告原告有涉嫌包庇肇事者情
    事，使原告無端被調查，致遭不知情之同事、民眾議論，嚴
    重不法侵害原告之名譽，使原告感到痛苦不堪，幾使原告對
    處理交通事故心灰意冷而申請調職。爰依侵權行為之法律關
    係及民法第195條之規定，請求被告連帶賠償原告所受非財
    產上之損害。
(五)原告之聲明：
  1.被告應連帶給付原告新台幣（下同）1,000,000元及自起訴
    狀繕本送達翌日起至清償日止，按年息5％計算之利息。
  2.原告願供擔保，請准宣告假執行。
二、被告抗辯及聲明如下：
(一)原告處理上開交通事故，對於違規超速致肇事之訴外人劉詩
    吟並未開出罰單，反而罔顧現場並無禁止迴車標線，以及被
    告戊○○並未「在禁止左轉路段迴車」之事實，而對被告戊○○開立不實罰單，該不實罰單經被告提起申訴，仍未更正
    處理，自足以令被告懷疑有包庇肇事者之嫌疑，為求真相水
    落石出，被告乃向監察院陳情而請求調查。監察院除對人之
    彈劾權及糾舉權外，亦有對事之糾正權，被告陳情之目的在
    於請求監察院查明真相，並無使原告受懲戒處分之請求，且
    陳情狀所陳之事實，均為被告認為真實之事實，嗣後玉里分
    局並已撤銷上開對被告戊○○之罰單，被告並無故為誣告之
    犯行，故無誣告之侵權行為，亦無虛構事實為誣告之故意。
    且原告亦未因被告之陳情，而受懲戒或影響考績，無任何損
    害發生，其請求被告連帶賠償1,000,000元，應無理由。
(二)被告之聲明：
  1.請求駁回原告之訴。
  2.如受不利判決，被告願供擔保請准宣告免為假執行。
三、本院得心證之理由：
(一)本件原告主張：被告戊○○（即被告己○○之子）於93年2
    月21日下午13時許，駕駛車牌號碼HX8-076重型機車，後座
    搭載被告乙○○（即被告甲○○之女），行經台9線省道289
    公里800公尺北向車道處（花蓮縣玉里鎮○○里○○路段）
    ，與訴外人劉詩吟所駕駛車牌號碼R2-1335號自用小客車發
    生交通事故，經通報後由任職於花蓮縣警察局玉里分局第5
    組交通事故處理小組警員之原告前往處理；嗣被告甲○○、
    己○○以不知情之律師擬具陳情狀後，與被告乙○○、己○○共同具名，於93年4月12日向有權接受申告而開始行政懲
    戒程序之「監察院」提出陳情，指稱原告包庇肇事者劉詩吟
    ，惟經監察院分案進行調查後，認原告並無違法疏失之處而
    結案等情，為兩造所不爭執，並經本院調閱台灣高等法院刑
    事卷宗、本院95年度訴字第467號刑事卷宗、台灣台北地方
    法院檢察署（下稱台北地檢署）94年偵字第19623號偵查卷
    宗，及該卷所附之監察院93年度檔號a-139號案卷（下稱監
    察院卷宗）查明屬實，堪信為真實。
(二)經查，被告等所署名而向監察院所遞之陳情狀內容載明下列
    情節，有前揭監察院卷宗內所附之陳情狀1份在卷可稽（見
    本院卷第89頁、第90頁，及監察院卷宗第1頁及第2頁之陳情
    狀影本內容）：
    「…被訴機關：花蓮縣警察局玉里分局警員丙○○（即本
      件原告）。主旨：為就花蓮縣警察局玉里分局警員丙○○
      於受理車禍案件涉嫌包庇肇事者，敬請查明。」
    「…二、詎料，肇事人劉詩吟非但毫無悔意，竟委託友人
      至花蓮縣警察局玉里分局，與承辦本案之丙○○警員週旋
      交涉。丙○○警員即在陳情人戊○○車禍受傷驚魂未定，
      且意識不清之情況下製作筆錄。」
    「而更令人匪疑所思者，丙○○警員竟於民國93年2月28
      日下午，至陳情人乙○○在財團法人台灣基督教門諾醫院
      之病房，利用陳情人乙○○涉世未深，年幼可欺，且父母
      家長均不在身邊之機會，哄騙陳情人乙○○簽立不提告訴
      並同意和解之書面。陳情人乙○○在傷勢嚴重，頭腦昏沈
      ，並懾於丙○○具警察身份之情形下，非出於自由意識簽
      下丙○○警員所填妥之書面，丙○○警員隨即將前揭書面
      帶回…」
    「三、再者，丙○○警員承辦本案，明知案發現場陳情人
      戊○○係依法正常行駛於外側車道，並無在禁止左轉路段
      迴車至內側車道之行為…，竟仍於民國93年2月25日填單
      舉發陳情人戊○○在禁止左轉路段迴車，陳情人戊○○之
      父己○○隨即以電話向丙○○警員提出質疑並表示抗議，
      丙○○警員初始承諾會負責更正，詎料，事後竟改稱其無
      法更正。是丙○○警員此舉是否同樣係受託為肇事者脫免
      刑責…」
    「四、而丙○○警員製作之道路交通事故現場圖…繪製Ａ
      車之行進方向顯與事實不符至明。…五、綜上所述，丙○○警員承辦本案顯有包庇肇事者之嫌…」
(三)被告雖抗辯渠等無虛構事實而為誣告原告之故意，且亦無使
    原告受懲戒處分之請求等語。然查：
  1.被告戊○○於93年2月21日本件車禍發生後，經花蓮縣消
    防局派遣救護車前往救護，消防局之護人員認被告戊○○當
    時僅有右小腿擦傷及右腳踝有扭傷之情形，意識十分清楚，
    能陳述車禍發生之狀況，且被告戊○○並表示可自行上救護
    車等情，有花蓮縣消防局93年7月20日花消指字第
    09300038190號函及所附報告書、案件詳細資料、救護紀錄
    影本各1件在卷可查（見監察卷宗第37頁至第39頁）。嗣
    被告戊○○同日下午1時13分送至行政院國軍退除役官兵輔
    導委員會玉里榮民醫院（下稱玉里榮民醫院）急診室時，亦
    神智清楚，同日下午3時20分即已出院等情，此則有玉里榮
    民醫院93年7月15日玉醫醫字第0930006178號函及所附急診
    病歷資料附卷可佐（見監察院卷宗第6頁、第7頁，及第24
    頁至第28頁）。而被告戊○○嗣於同日下午4時前往玉里
    分局接受該局警員朱錦榮之詢問（見戊○○交通卷第一頁）
    時，告稱其意識清醒，且對車禍當時之天候、視線、路況、
    行車方向、肇事因素、車輛撞擊之位置、所受傷害等細節均
    能詳細陳述，更陳稱：其當時欲迴轉至玉里市區玩，迴轉前
    有打方向燈，且有先停車後再起步轉彎，但自用小客車突然
    衝過來等語而否認有過失各情，此亦有93年2月21日被告戊○○之警詢筆錄1件附卷可憑（見玉里分局交通事故卷宗目
    錄第1頁至第5頁）。由上述情節觀之，被告戊○○自車禍發
    生後至從玉里榮民醫院出院前，該段期間意識均十分清楚，
    其於出院後主動前往玉里分局接受詢問，更有若干辯詞否認
    自己有過失，尚能對車禍經過詳述，並無被告4人於陳情書
    所稱「丙○○警員即在陳情人戊○○車禍受傷驚魂未定，且
    意識不清之情況下製作筆錄。」之事實。況且該份筆錄乃訴
    外人朱錦榮所製作，並非原告所製作，被告戊○○既親自接
    受詢問而製成警詢筆錄，自明知該筆錄並非原告所製作，卻
    仍為上開內容不實之陳情，顯係為提出申告而濫行指訴。
  2.又被告乙○○於93年2月21日本件車禍發生後，在花蓮縣
    消防局派遣救護車前往救護時，雖無法確切回答車禍發生時
    之相關問題，但能陳述自己疼痛之部位，提供救護人員施行
    急救處置，此有前揭花蓮縣消防局93年7月20日花消指字第
    09300038190號函及所附報告書、案件詳細資料、救護紀錄
    影本各1件在卷可查（見監察卷宗第37頁至第39頁）。嗣
    被告乙○○於系爭車禍發生6日後即93年2月27日在花蓮門諾
    醫院接受原告之詢問而製作筆錄時，原告詢問被告乙○○是
    否要提出傷害之告訴，被告乙○○回答稱：「我暫時不提出
    。」等語，此亦有被告乙○○93年2月27日之警詢筆錄1份在
    卷可查（見玉里分局交通事故卷宗目錄第11頁至第13 頁）
    ，則被告乙○○當時並未拋棄告訴權甚明。再者，被告戊○○、乙○○嗣於94年7月22日始經調解而與訴外人劉詩吟
    達成和解，而由被告乙○○具狀撤回對劉詩吟之過失傷害告
    訴等情，亦有台灣新竹地方法院檢察署94年度竹調字第171
    號調解筆錄及聲請撤回告訴狀影本各1件在卷可憑（見台灣
    台北地方法院檢察署94年偵字第19623號偵查卷宗第39 頁、
    第40頁），亦足證被告乙○○於93年2月27日在花蓮門諾醫
    院並無簽立任何和解文件，否則其事後即無再與訴外人劉詩
    吟另立調解筆錄之必要。從而被告4人前揭陳情書所指「…
    （原告）哄騙陳情人乙○○簽立不提告訴並同意和解之書面
    。陳情人乙○○在傷勢嚴重，頭腦昏沈，並懾於丙○○具警
    察身份之情形下，非出於自由意識簽下丙○○警員所填妥之
    書面，丙○○警員隨即將前揭書面帶回…」等語，亦與事實
    顯屬不符。
  3.被告等雖又稱原告對未在禁止左轉路段迴車之戊○○開罰單
    而有偏坦他方之行為等語。惟：
    被告戊○○於警詢時陳稱：「…我駕駛HX8-076重機車沿
      台9線南向北行駛，至事故地時要迴轉到玉里市區（北向
      南），與劉詩吟駕駛的R2-1335自小客車發生車禍…當時
      我要迴轉到玉里市區玩…迴轉前有打方向燈，並且先停車
      後再起步轉彎…」等語（見玉里分局交通事故卷宗目錄第
      1頁至第5頁）。
    被告乙○○於警詢時亦陳稱：「…我與戊○○當天由壽豐
      租機車後，就前往台東縣，在回程的時候經過事故地點，
      兩心心想要到玉里市區走走，就在迴轉的時候，被一部從
      後面駛來的轎車撞上了…」等語（見玉里分局交通事故卷
      宗目錄第12頁）。
    訴外人劉詩吟於警詢時則稱：「…發生事故前，對方機車
      一直行駛在我車輛的右前方，直到事故地點時候，對方機
      車突然騎到我行駛車道的前方，導致我右前車頭直接撞擊
      前方機車後車身…」等語（見玉里分局交通事故卷宗目錄
      第8頁）。
    復參之台灣省花東區車輛行車事故鑑定委員會93年8月27
      日花鑑字第0936101220號函所載：「…(一)由兩車之車損情
      形（小客車右前車頭、機車後車牌、後排氣管等）研判，
      係小客車由後有角度撞及機車。(二)由現場跡證（二車停止
      位置、機車刮地痕長度）顯示自小客車之速度相當快。(三)
      二車之撞及點係位在快車道上。(四)機車至路口有減速的動
      作…」等語（見台北地檢署94年偵字第19623號偵查卷宗
      第28頁）。
    綜上開各情，足認訴外人劉詩吟雖有車速過快、未注意車
      前狀況之過失，被告戊○○亦有迴車前未暫停並顯示左轉
      燈光或手勢、未看清無來往車輛始得通過之違規迴車事實
      ，始造成本件系爭事故，此參以前揭車輛行車事故鑑定委
      員會回函稱：(1)兩車之撞擊點係在快車道上，且(2)機車至
      路口有減速的動作等節益明。故原告於93年2月25日對被
      告戊○○開立舉發通知單，本係依法為之，並無何偏頗之
      處。至上開舉發通知單經被告戊○○向新竹市監理站提出
      申訴後，該監理站嗣雖於93年6月17日以稽違933001519
      號函（見前揭偵查卷宗第24頁背面）撤銷該舉發違規事件
      裁處之處分，惟由花蓮縣警察局93年5月31日花警交字第
      09300229650號函（花蓮地方法院檢察署93年度發查1034
      字第169372號卷第14頁）之內容，可知新竹市監理站乃認
      被告戊○○違反之事項為汽車於迴車前應暫停並顯示左轉
      燈光或手勢，看清無來往車輛始得通過之規定，原處分引
      用之條文有誤，而撤銷原處分，並非表示被告戊○○無違
      規之事實，且監察院之調查報告亦同此看法（見監察院卷
      宗第49頁）。故被告等執此反推原告對被告戊○○開立罰
      單之行為係偏袒肇事者，亦屬無據。
  4.再者，依被告所提出之錄音內容所示（錄音譯文載明為93年
    3月1日）：被告己○○於本件車禍發生後前往玉里分局警
    備隊向原告請求閱覽車禍相關卷證，原告提供現場圖及照片
    後，被告戊○○仍一再質疑原告為何製發舉發通知單，原告
    則解釋其所據乃被告戊○○之陳述，及告知其亦認為訴外人
    劉詩吟有未注意車前狀況之過失，復告知被告己○○可向行
    車事故鑑定委員會申請鑑定，若對舉發通知單不服，亦可向
    新竹市監理站提出申訴，原告並提供花蓮縣吉安鄉行車事故
    鑑定委員會之電話（見本院卷第160頁至第169頁之錄音譯文
    ），故原告實已告知被告己○○關於不服系爭罰單之救濟管
    道。而被告己○○於該日在玉里分局亦取得系爭事故之初
    步分析研判表（見本院卷第162頁），該研判表之「調查分
    析欄」並載明：「第一當事人：轉時未注意來往車輛（安
    106-1-5）。第二當事人：未注意車前狀況、未保持行車安
    全距離（安94-3、94-1）」等語（見監察院卷宗第28頁背面
    ），故被告己○○於該日即知原告就系爭事故係認定被告戊○○及訴外人劉詩吟均有過失，並非僅認定被告戊○○有肇
    事因素。是由上開情節，可知原告在客觀上實無足以使被告
    誤認其有偏袒訴外人劉詩吟之處。
  5.又被告所提出之錄音內容，末了處固載明一名男子稱：「劉
    先生，我們會把你撤銷掉。」之語句，惟經台灣高等法院將
    系爭錄音帶送法務部調查局鑑定，因可供比對之字數不足，
    不符聲紋鑑定之條件，故無法作聲紋比對鑑定，此有法務部
    調查局局96年11月5日調科參字第09600479140號聲紋鑑定報
    告書影本1份附卷可憑（見台灣高等法院刑事卷宗第86頁至
    90頁），故上開言語已難認係原告所為。況且，縱使該句話
    係原告所言，參照錄音譯文前後文所載，原告之意僅在強調
    被告己○○倘對舉發通知單不服，得於法定時間內向新竹市
    監理站提出申訴，如認有理由，則會將之撤銷，客觀上並無
    令人誤認只要被告提出申訴，原告或玉里分局即可不問理由
    自行撤銷舉發通知單由之可能，亦無使人認為原告有何偏袒
    訴外人劉詩源之處。
  6.綜前所述，被告戊○○並非在意識不清之情況下製作警詢筆
    錄，且該份筆錄乃訴外人朱錦榮所製作，並非原告所製作；
    被告乙○○亦未於原告警詢時簽立不提告訴並同意和解之書
    面；且被告戊○○違規迴車係事實，被告等4人卻刻意忽視
    此點，毫無根據指稱原告因受關說而填製不實舉發通知單之
    虛偽情節，而向監察院申訴。至被告等雖抗辯渠等向監察院
    申訴之目的，僅在使監察院查明事實，並非請求使原告受懲
    戒處分等語，然若原告經查有包庇當事人之情，必定受懲戒
    處分，此乃一般社會通念，被告等既虛構上開情節而向監察
    院申訴，渠等主觀上具有使原告受懲戒處分之意圖及行為即
    明。
(四)按因故意或過失，不法侵害他人之權利者，負損害賠償責任
    ；民法第184條第1項前段定有明文。又不法侵害他人之名譽
    、身體、健康者，被害人雖非財產上之損害，亦得請求賠償
    相當之金額；民法第195條第1項前段亦定有明文。再者，數
    人共同不法侵害他人之權利者，連帶負損害賠償責任，亦明
    載於民法第185條第1項前段。本件被告共同誣指原告包疪肇
    事者如前所述，對於原告之名譽自有損害，參之上開說明，
    即應負連帶賠償責任。惟不法侵害他人之人格權，被害人受
    有非財產上損害，請求加害人賠償相當金額之慰撫金時，法
    院對於慰撫金之量定，仍應斟酌實際加害情形所造成之影響
    、被害人痛苦之程度、兩造之身分、地位、經濟情形及其他
    各種狀況，以核定相當之數額（最高法院47年台上字第1221
    號、51年台上字第223號判例可資參照）。本院審酌原告自
    93年4月12日起即因被告等誣指之行為而身受被調查、議論
    之苦，至93年11月17日始行結案而還其清白，原告之名譽及
    身心健康均有受損（見前揭監察院卷內之陳情狀及本院卷第
    91頁之監察院回函）；及原告為56年3月10日出生，台灣警
    察專科學校畢業，現職為花蓮縣警察局一線三星警員，年所
    得90餘萬元，有花蓮縣房屋、土地各1筆、車輛1輛；被告己○○43年2月2日生，為退伍軍人，每月退休俸為60,000元，
    大學畢業，在新竹縣及新竹市各有1戶房產，有車輛1輛及多
    筆投資；被告戊○○72年12月29日生，目前服役當中，大學
    畢業，無動產、不動產；被告甲○○37年3月30日生，目前
    每月薪資大約5萬餘元，無不動產，大學畢業；被告乙○○
    73年11月6日生，專科畢業，目前待業中（見本院卷第83頁
    之言詞辯論筆錄內容、第22頁至第47頁之稅務電子閘門財產
    所得調件明細表、第88頁之扣繳憑單影本）等一切情狀，認
    原告請求慰撫金1,000,000元尚屬過高，應核減為250,000元
    ，方屬公允，逾此範圍之請求，不應准許。
(五)綜上，原告請求被告連帶給付250,000元及自起訴狀繕本送
    達翌日即95年11月17日起至清償日止，按年息5％計算之利
    息，為有理由，應予准許；至原告超過此部分之請求，尚屬
    無據，應予駁回。
四、本件事證已臻明確，兩造其餘主張陳述及所提之證據，經本
    院斟酌後，認與判決結果不生影響，均毋庸再予論述，附予
    敘明。
五、假執行及免為假執行之宣告：
    本件兩造均聲明願供擔保請求宣告假執行及免為假執行；就
    原告勝訴部分，即本判決第一項，因所命給付之金額未逾
    500,000元，爰依民事訴訟法第389條第1項第5款之規定，依
    職權宣告假執行，惟就被告聲請免為假執行之部分，亦酌定
    相當之擔保金額予以准許。至原告敗訴部分，其假執行之聲
    請失所依附，應予駁回。
六、訴訟費用負擔之依據：民事訴訟法第79條、第85條第2項。
中    華    民    國    97    年    5     月    19    日
                  民事第二庭    法  官  黃蓓蓓
以上正本係照原本作成。
如對本判決上訴，須於判決送達後20日內向本院提出上訴狀。
中    華    民    國    97    年    5     月    19    日
                                書記官  賴敏慧


司法院資訊處製作；財團法人民間司法改革基金會備份。
